【裁判字號】    97,訴,1795
【裁判日期】    980821
【裁判案由】    確認債權關係不存在等
【裁判全文】
臺灣臺南地方法院民事判決              97年度訴字第1795號
原      告  乙○○
訴訟代理人  許雅芬律師
被      告  丙○○
上列當事人間確認債權關係不存在等事件，本院於98年8月13日
言詞辯論終結，判決如下：
    主  文
原告之訴駁回。
訴訟費用由原告負擔。
    事實及理由
壹、程序方面：按訴狀送達後，原告不得將原訴變更或追加他訴
    。但請求之基礎事實同一；擴張或減縮應受判決事項之聲明
    者，不在此限。民事訴訟法第255條第2款、第3款分別定有
    明文。本件原告起訴訴之聲明原為：「1.確認被告對原告之
    債權新台幣138萬元不存在。」嗣原告於98年7月23日言詞辯
    論時就上開部分變更其訴之聲明為：「1.確認被告對原告之
    債權新台幣40萬元不存在。」經查，原告上開所為核其性質
    係屬減縮應受判決事項之聲明，且所請求之基礎事實均同一
    ，亦不甚礙被告之防禦及訴訟之終結，參諸上開規定，自為
    法之所許，核先敘明。
貳、實體方面：
一、本件原告起訴主張：
  (一)緣原告與被告間原有新台幣（下同）138萬元債務，並於民
    國84年6月間，以原告所有坐落於台南市○區○○段14地號
    土地及同地段5030建號建物（下稱系爭房地）設定第二順位
    抵押權予被告丙○○。嗣該筆債務於93年2月24日，由被告
    出具「清償證明書」予原告，其上載明「…經雙方同意清償
    並塗銷之一切相關事宜，使其債權債務關係就此終結，互不
    相欠。並歸還其一切相關憑證，如有其相關憑證未能歸還或
    遺漏，日後，也屬失其效力並不得追討。…」自此，被告對
    原告已無債權存在。
  (二)惟被告竟於95年起，陸續唆使第三人自稱為合法之討債公司
    前往原告住處欲向原告追討前開已不存在之債權；並且有多
    次到原告住處留言數張，原告已向討債公司多次表示其與被
    告之債權關係已不存在，勿再向原告催討，卻未獲置理，被
    告亦未終止委託討債公司之行為，致使原告心生恐懼，而向
    臺灣臺南地方法院檢檢署提起恐嚇告訴，業經97年度偵字50
    73號偵查終結，然卻獲判不起訴在案。
  (三)93年間只有部分清償，當時被告已經出具清償證明書，上面
    有明白表示兩造債權債務關係已經終止，所以原告債務已經
    免除，就未清償部分，原告主張被告有免除債務的意思。系
    爭138萬借款於84年間借款時，係因原告之前女婿曾國治需
    用而借款，款項實際係交由曾國治運用而非原告，有關利息
    給付亦由曾國治直接與甲○○代書接洽。
  (四)有關兩造間債權已不存在，原告主張如下:
    1.依民法第343條：本件原告當初委由訴外人裘大慶處理房
      地出賣事項時，即言明「五、委任人（即乙○○）不負擔
      任何費用，不必再拿錢交付給第一或第二順位抵押權人，
      於抵押權確定可塗銷，債權消滅，無條件配合辦理移轉過
      戶…」，此有委任書影本乙份可證。訴外人裘大慶亦確實
      依原告之託完成任務，而使原告取得被告丙○○所親自簽
      立之清償證明書。
    2.依被告丙○○親自簽立之清償證明書記載: 「…使其債權
      債務關係就此終結，互不相欠。並歸還其一切相關憑據，
      如有其相關憑據未能歸還或遺漏，日後，也屬失其效力並
      不得追討。……」足見，被告已有免除原告債務之意思，
      兩造間債之關係消滅，因此被告對原告已無債權存在。
  (五)並聲明：
    1.確認被告對原告之債權新台幣40萬元不存在。
    2.訴訟費用由被告負擔。
二、被告則辯以：
  (一)原告借款尚未清償完畢。當時被告委託處理的代書把相關的
    資料退還給我，裘大慶代表原告來跟我談，說原告的系爭房
    地要賣，但是必須被告先簽清償證明書才好賣，還叫被告將
    印鑑證明及相關資料交給他，他才可以去塗銷抵押權。賣了
    房屋後才會有錢清償對我的債務，當天他有先清償我10 萬
    元。
  (二)原告的借款138萬元只還了10萬元，當天裘大慶要求被告開
    一個帳戶，因為他要給被告一張10萬元的票清償，需要有帳
    戶才能兌現，所有的事情都是如存簿記載是93年2月24日那
    天處理的。被告沒有要免除原告債務的意思。
  (三)為此聲明:
    1.駁回原告之訴。
    2.訴訟費用由原告負擔。
三、兩造不爭執之事項：
  (一)兩造原有50萬元債務，原告並於84年6月間，以其所有坐落
    於台南市○區○○段14地號土地及同地段5030建號建物設定
    第二順位抵押權予被告。
  (二)原告前已返還10萬元本金。
  (三)被告曾出具「清償證明書」1紙，其上載明「…經雙方同意
    清償並塗銷之一切相關事宜，使其債權債務關係就此終結，
    互不相欠。並歸還其一切相關憑證，如有其相關憑證未能歸
    還或遺漏，日後，也屬失其效力並不得追討。……」
四、得心證之理由：經本院協同兩造整理本件爭點確認為：被告
    於93年2月24日所出具之清償證明書是否有免除原告對被告
    40萬元債務之意思表示？即原告之債務40萬元是否不存在？
    是本院就前開兩造所確認之爭點判斷如下：
  (一)證人甲○○到庭節證稱：我認識原告，她和我的二哥同居在
    系爭房地內。被告是因為本件借貸關係才和她認識的。原告
    是跟我接洽借錢的，總共借115萬元，但我只借乙○○15萬
    元，吳進忠借了50萬元，被告也借了50萬元，但是抵押權設
    定的抵押權人是丙○○。原告借錢有約定一個月利息是百分
    之2.5，但是原告都沒有繳過利息，所以我就沒有辦法拿利
    息給被告，原告也沒有清償過本金，被告借給原告的50萬元
    也沒有拿到等語（本院卷第76頁至第77頁）。而證人甲○○
    與兩造並無怨隙，衡情並無干冒偽證罪之罪責而故意為虛偽
    陳述之理，況證人甲○○就原告借款之資金來源描述清楚，
    金額亦均吻合，故堪信為真實。而觀之證人甲○○之證述，
    顯見被告借貸金錢予原告之目的乃為賺取利息，實無在利息
    全未收取之情形下，更進而免除原告全部債務之理。況原告
    就被告表示原告並未給予過任何恩惠及好處等情既不爭執，
    衡諸常情被告均無免除債務或於債務未清償之情形下塗銷抵
    押權之理。故被告抗辯裘大慶要伊塗銷抵押權，以便出賣系
    爭房地後再清償債務等語為可信。
  (二)原告於起訴時主張系爭債務於93年2月24日由被告出具「清
    償證明書」予原告云云（本院卷第4頁），嗣經本院於言詞
    辯論時命原告應就清償之積極事實負舉證責任（本院卷第40
    頁），原告均未為任何異議，且就清償之事實並未能舉證以
    實其說，並另主張93年間只有部分清償，當時被告已經出具
    清償證明書，上面有明白表示兩造債權債務關係已經終止，
    所以原告債務已經免除云云（本院卷第48頁）。然清償與免
    除之意思表示，於一般生活上無論是否習知法律之人均不至
    於混淆，原告先後主張清償債務及免除債務此明顯不同之法
    律行為，顯係避重就輕而非通常情形之誤解，故不足採信。
  (三)至原告主張當初委由訴外人裘大慶處理房地出賣事項時，即
    言明「五、委任人（即原告）不負擔任何費用，不必再拿錢
    交付給第一或第二順位抵押權人，於抵押權確定可塗銷，債
    權消滅，無條件配合辦理移轉過戶…」，固有委任書影本乙
    份可證（本院卷第51頁），然此為原告與訴外人裘大慶之約
    定，尚不得持之對抗被告，其主張於法無據。
  (四)綜上所述，原告起訴請求確認被告對原告之債權新台幣40萬
    元不存在，即屬無據，應予駁回。
五、結論：原告之訴為無理由，依民事訴訟法第78條，判決如主
    文。
中    華    民    國    98    年    8     月    21    日
                  民事第三庭    法  官  黃莉莉
以上正本係照原本作成。
如對本判決上訴，須於判決送達後20日內向本院提出上訴狀
中    華    民    國    98    年    8     月    21    日
                                書記官  陳著振


司法院資訊處製作；財團法人民間司法改革基金會備份。
